【裁判字號】    90,上易,1363
【裁判日期】    900726
【裁判案由】    詐欺
【裁判全文】
臺灣高等法院臺中分院刑事判決                    九十年度上易字第一三六三號
    上  訴  人  臺灣彰化地方法院檢察署檢察官
    被      告  丙○○
右上訴人因被告詐欺案件，不服臺灣彰化地方法院九十年度易字第二七九號中華民國
九十年三月二十二日第一審判決（起訴案號：臺灣彰化地方法院檢察署八十九年度偵
緝字第二六四號），提起上訴，本院判決如左：
      主    文
上訴駁回。
      理    由
一、本案經本院審理之結果，認第一審判決以不能證明被告丙○○犯罪，予以諭知無
    罪，並無不當，應予維持，並引用第一審判決書記載之理由（如附件）。
二、檢察官上訴意旨略稱：原審判決以告訴人甲○○與被告原有借貸關係，且被告於
    民國八十四、五年間曾參與告訴人之互助會等情，即認告訴人對被告之經濟狀況
    知之甚詳，其認定似與事實不符；又原審判決認被告於參加互助會時經濟能力已
    屬不佳，被告既無還款能力卻又參加互助會，足徵被告自始有不法所有之意圖，
    原審諭知被告無罪，顯有未洽，爰請將原判決撤銷，更為適當合法之判決等語。
三、按犯罪事實應依證據認定之，無證據不得推定其犯罪事實；又不能證明被告犯罪
    者，應諭知無罪之判決，刑事訴訟法第一百五十四條、第三百零一條第一項分別
    定有明文。次按刑法第三百三十九條第一項之詐欺罪，必須行為人自始基於不法
    所有之意圖，以詐術使人交付財物，始能當之，至於民事債務當事人間未依債務
    本旨履行給付之情形，若非出於自始無意給付之詐欺行徑時，自不該當刑法第三
    百三十九條第一項詐欺罪之構成要件。而刑事被告依法不負自證無罪之義務，故
    別無積極證據之情形下，自難以被告單純債務不履行狀態，推定被告自始即有不
    法所有之意圖而施行詐術。經查：互助會係民間行之已久之經濟活動，會首會員
    間多為親戚或熟識之朋友，會首邀會員參與互助會恒以會員之信用程度為考量之
    基礎，除非另有積極事證足證會員以不法手段誤導會首對債信風險之判斷，否則
    尚不能因事後該會員未按期繳款即推定其於參加之初有施用詐術使會首陷於錯誤
    。被告本次參加告訴人所招組之互助會，雖於第二會時即標取會款，並於續繳兩
    次死會會款後即未按期繳納會款，且被告於參加之初曾表示能按期繳納會款，惟
    其卻未依約履行，固屬有違誠信，但民事債務人應依誠實信用原則履行債務，根
    據一般交易常態，乃係當事人間不待積極承諾當然具有可信賴之事實，除非債務
    人另以不法手段誤導債權人對債信風險之判斷，尚不能因債務人表示必將依約履
    行而謂債權人陷於錯誤。矧民事債務當事人間，若有未依債務本旨給付之情形，
    在一般社會經驗而言，原因非一，其因不可歸責之事由無法給付，或因合法得對
    他造主張而拒絕給付，甚至債之關係成立後，始行惡意延遲給付，皆有可能，非
    必出於自始無意給付之詐欺一端；而被告依法不負自證無罪之義務，故別無積極
    證據之情形下，自難違反刑事訴訟法第一百五十四條之規定，以被告單純債務不
    履行之狀態，推定被告自始即有不法所有之意圖施用詐術。被告既因經濟困難始
    未續繳死會會款，且其於本院審理時並當場交付五千元予告訴人，餘款復與告訴
    人當庭成立民事和解，應允分期給付，有本院和解筆錄可稽，顯見被告於參加告
    訴人所招集之民間互助會之初，並無為自己不法所有之意圖。此外，本院亦查無
    其他積極證據足以證明被告於參加互助會之初有何詐欺故意，自難僅因被告事後
    未能依約續付死會會款，即認被告有詐欺犯行。原判決因而諭知被告無罪，依法
    尚無不合，檢察官上訴意旨仍執前詞指摘原判決不當，即難認有理由，應予駁回
    。
據上論結，應依刑事訴訟法第三百六十八條、第三百七十三條，判決如主文。
本案經檢察官乙○○到庭執行職務。
中      華      民      國      九十      年      七    月    二十六    日
                                臺灣高等法院臺中分院刑事第四庭
                                      審判長法  官  江  德  千
                                            法  官  吳  重  政
                                            法  官  蕭  錦  鍾
右正本證明與原本無異。
不得上訴。
                                            書記官  吳  麗  琴
中       華       民       國   九  十    年     七      月   二十七    日
                                                                        Ｉ


司法院資訊處製作；財團法人民間司法改革基金會備份。
